臺灣高等法院刑事判決　　　　　　　 100年度上易字第1449號
上　訴　人　臺灣臺北地方法院檢察署檢察官
被　　　告　郭肇旺
上列上訴人因被告贓物案件，不服臺灣台北地方法院99年度易字
第3497號，中華民國100年5月27日第一審判決（起訴案號：臺灣
台北地方法院檢察署99年度偵續字第614號），提起上訴，本院
判決如下：
    主  文
原判決撤銷。
郭肇旺故買贓物，累犯，處有期徒刑伍月，如易科罰金，以新台
幣壹仟元折算壹日。
    事  實
一、郭肇旺前因違反著作權法案件，經臺灣桃園地方法院於民國
    97年10月21日以97年度簡字第100號判決判處有期徒刑3月確
    定，並於98年2月18日易科罰金執行完畢，詎猶不知悔改，
    復於民國98年3、4月間某日，在臺南市○○路○段745巷76號
    前，基於故買贓物之犯意，明知車牌號碼4595-JJ號自用小
    客車（賓士E320型，民國92年6月出廠，引擎號碼：WDB0000
    000A003283號，下稱系爭車輛）原屬「全球通小客車租賃股
    份有限公司」（下稱「全球通公司」）所有，於96年5月29
    日出租予中州工業有限公司（下稱「中州公司」）負責人陳
    世宏（另經臺灣臺中地方法院檢察署通緝中），且其所購買
    之價格與當時同廠牌之同型同款車輛市價並非相當，該車輛
    之來源顯可懷疑為贓物，仍向素昧平生之翁塘順（有關翁塘
    順另涉詐欺罪嫌部分，業經臺灣臺南地方法院檢察署檢察官
    為不起訴處分確定），以新臺幣（下同）40萬元之代價故買
    之，並於是日起為避免查緝乃另懸掛車牌號碼9394-WG號車
    牌以行駛。嗣因郭肇旺將上開車輛借予不知情之郭秉翰（另
    經臺灣臺北地方法院檢察署檢察官為不起訴處分確定）使用
    ，於98年8月25日18時5分許行經國道5號28.8公里處為警攔
    檢而循線查知上情。
二、案經全球通小客車租賃股份有限公司訴請臺灣臺北地方法院
    檢察署檢察官偵查起訴。
    理  由
壹、程序方面
    按被告以外之人於審判外之言詞或書面陳述，除法律有規定
    者外，不得作為證據；又被告以外之人於審判外之陳述，雖
    不符第159條之1至第159條之4之規定，但經當事人於審判程
    序同意作為證據，法院審酌該言詞陳述或書面陳述作成時之
    情況，認為適當者，亦得為證據；當事人、代理人或辯護人
    於法院調查證據時，知有第159條第1項不得為證據之情形，
    而未於言詞辯論終結前聲明異議者，視為有前項之同意，刑
    事訴訟法第159條第1項、第159條之5規定甚明。經查，本判
    決後開所引用之各該被告以外之人於審判外之陳述（包括書
    面陳述），雖屬傳聞證據，惟於本院審理時，被告郭肇旺及
    檢察官均表示對證據能力無意見而不予爭執，且迄至言詞辯
    論終結前亦均未聲明異議，本院審酌上開證據資料製作時之
    情況，尚查無違法不當及證明力明顯過低之瑕疵，亦認為以
    之作為證據應屬適當，故揆諸前開法律規定與說明，爰逕依
    刑事訴訟法第159條之5規定，認前揭證據資料均例外有證據
    能力。
貳、實體方面
一、訊據被告郭肇旺固坦承有以40萬元之代價向翁塘順購買系爭
    車輛，惟矢口否認有何故買贓物犯行，辯稱：系爭車輛是98
    年3、4月間向翁塘順購買，翁塘順曾保證說有問題就去找他
    ，也有出示債權讓渡書給伊看。翁塘順說是他對別人有債權
    ，別人讓渡給他，伊也是第一次買這種俗稱的「權利車」，
    不知這是贓車，如果知道是贓車，不會花40萬元去買，用5
    萬元就可以買了云云。經查：
(一)按刑法上之所謂「贓物」，係指因財產上之犯罪所取得之財
    物而言，舉凡竊盜、搶奪、強盜、侵占…等犯罪所得之財物
    均屬之，並不以犯竊盜罪為限。又刑法上之「故意」，有確
    定故意與不確定故意之分，從而「故買贓物」者，並不以明
    知為要件，凡於買賣當時，對其所買之物具有可疑為贓物之
    認識與犯意已足，且不以對於該贓物所以構成為贓物之犯罪
    原因事實亦有認識為必要。而所謂「故買」也者，亦不必須
    為所有權之買賣或移轉，凡基於買賣之意思而支付相當之對
    價，從而取得物之交付，並將買得之物置於自己實力支配之
    下者即屬之；縱所取得者僅為物之「使用權」，並非「所有
    權」，並不妨礙刑法上之「故買贓物」罪之成立，合先敘明
    。
(二)依告訴代理人朱志煌於偵查中供稱：系爭車輛是告訴人公司
    租給中州公司負責人陳世宏，租車後只付過第1期租金就不
    見人影。上揭汽車是長期租車，並非到期就移轉所有權給租
    車人，我們有對陳世宏提出侵占告訴，目前車子已經取回，
    行照是在查獲車輛前，就因已涉及刑案而被註銷等語（見99
    年偵字第2077號卷第10頁正反面）；此外復有卷附「全球通
    公司租賃合約書」、「汽車新領牌照登記書」、「汽機車各
    項異動登記書」（見98年他字第5243號卷第10頁至第11頁）
    等書證可參，足證本件被告郭肇旺所購買之系爭車輛係告訴
    人全球通公司所有，後經由案外人陳世宏侵占而取得之贓物
    無誤。
(三)又被告郭肇旺購買系爭車輛，並非自公開經營之汽車買賣市
    場或具有合法經營商業執照之店面、商號所取得，而係經由
    其在台南某修車廠綽號「阿凱」（真實姓名年籍不詳）的朋
    友介紹後，向素不相識之翁塘順購買，渠與翁塘順購買前並
    無任何交集等情，業據被告於檢察官訊問時供述明白（見99
    99年偵字第2077號卷第7頁正反面），並經證人翁塘順證述
    屬實；而被告買得該贓車之費用為40萬元，與當時同廠牌同
    型同年度車款之市價應為100萬元，二者價格顯非相當，亦
    有99年7月13日被告本人在檢察官訊問中之陳述可參（見99
    年偵續字第614號卷第24頁、第25頁），並核與證人翁塘順
    在原審審理中之證述相符（見原審卷第66頁）。另被告於98
    年3、4月購買車輛之初，即明知不能辦理過戶登記手續，僅
    由證人翁塘順出具車輛行照、大牌後完成交付，且原本之車
    輛大牌4595-JJ號二張，當時並未懸掛於車上，而係放置於
    後行李箱，由翁塘順另外借被告兩塊其他車號之賓士車牌掛
    於車上，由被告駛回台北。且翁塘順當時即告訴被告該車為
    「租賃車」，須另掛其他車牌始得行駛，目的即在避免原車
    輛所有權人發覺後得以依法索回，倘被告須借用車牌，被告
    可以4萬元向翁塘順購買，如果不要即須寄回，所以5、6天
    後，被告即將當日臨時懸掛之車牌二面寄還給翁塘順，而由
    翁塘順退給被告4萬元，爾後迄遭查獲時止，均係由被告另
    外懸掛其他賓士車車牌在這台車上行駛等情，業經被告在99
    年3月25日、10月21日之二次檢察官訊問中供述明確（見99
    年他字第2509號卷第7頁至第8頁、99年偵續字第614號卷第
    40頁），核與證人翁塘順於原審審理中具結證述之內容一致
    （見原審卷第66頁正反面），亦與本案系爭車輛遭查獲當時
    ，確係懸掛被告向其友人林任寬所借得之9493-GW車牌，而
    非懸掛4595-JJ號車牌等情相符。則被告既明知其購買系爭
    車輛之對價顯然低於市價，且若欲使用系爭車輛，不得使用
    原始車牌，而須另掛其他車牌，以免遭原車輛所有權人發覺
    而依法索回，均足以令被告對系爭車輛之合法性存有懷疑。
    況證人翁塘順於原審證述：本件於出賣車輛予被告時，已告
    知該車是「租賃車」而非「權利車」，於交付系爭車輛予被
    告時，亦有出示「讓渡書」影本與前揭「全球通公司租賃合
    約書」等語（見原審卷第67頁至第68頁），且「讓渡書」上
    所載之讓渡人係「陳世宏」，並非「翁塘順」，系爭汽車行
    照上載明之車輛所有人亦為「全球通公司」，而非讓渡人「
    陳世宏」，堪認被告當可知悉系爭車輛係「全球通公司」所
    有，僅係「陳世宏」向「全球通公司」租賃而得，「陳世宏
    」並無所有權卻擅自將系爭車輛出售予第三人等情，是被告
    辯稱伊不知系爭車輛來源可疑云云，顯無可信。
(四)被告雖辯稱伊於購買前有查過系爭車輛並無失竊紀錄所以才
    放心購買，並無故買贓物之主觀認識，且有對出賣人翁塘順
    提出詐欺告訴云云。然依目前政府所設機關，並無得供一般
    民眾申請調查有無失竊紀錄，是被告所謂曾經查過失竊紀錄
    云云，即屬空泛，全無依據亦無從查證，尚難作為被告無犯
    罪故意之證明；又被告雖有對出賣人翁塘順提出告訴，惟該
    案件經檢察官調查結果，出賣人翁塘順於出售系爭車輛時，
    並未故意隱瞞被告該車原屬「租賃車」之性質，交付被告時
    亦已提出車輛之新領牌照登記書、行照正本、讓渡書等證件
    ，足使被告知悉該車來源確有問題，並未對被告施行詐術，
    亦未使被告陷於錯誤而購買該車，故認出賣人翁塘順之詐欺
    罪嫌不足，而為不起訴處分確定在案，有臺灣臺南地方法院
    檢察署檢察官99年度偵字第11858號不起訴處分影本與本院
    被告前案紀錄表一紙附卷可稽，亦難執為被告無故買贓物之
    有利證據。
(五)末查，被告於本案所稱之「權利車」，本非固有之法律名詞
    ，而係民間地下不法汽車買賣市場通用之俗稱。且依其市場
    上習用之手法與交易形式，本係國民因法律知識不足，從而
    以訛傳訛創造之不法產物。俗稱之「權利車」，係指雖因買
    賣而得以取得使用權限，然依法無法辦理過戶登記之汽車而
    言。而此種「權利車」之來源，多係自當舖以流當品之名目
    對外銷售所產生。蓋「當舖業法」第21條規定：「當舖業之
    滿當期限，不得少於三個月，少於三個月者，概以三個月計
    之；…屆期不取贖或順延質當者，質當物所有權移轉於當舖
    業」、第22條規定：「收當物品於逾滿當期日5日後仍未取
    贖或順延質當者，應即填具流當物清冊，備主管機關查核，
    其流當物得拍賣或陳列出售。」，從而當車主向當舖借款時
    ，若經相當期限（通常為3個月零5天）未經取贖，當舖即得
    將流當物拍賣或陳列出售，但其所得拍賣或出售之物，是否
    得將所有權併同移轉，則仍須依同法第21條規定業己「取得
    質當物所有權者」為限。此參諸民法第884條、第886條、第
    893條第1項等有關動產質權之規定，仍受有同法第893條第2
    項：「約定於債權已屆清償期而未為清償時，質物之所有權
    移屬於質權人者，準用第873條之1規定。」之限制即明。蓋
    民法第873條之1係規定：「約定於債權已屆清償期而未為清
    償時，抵押物之所有權移屬於抵押權人者，非經登記，不得
    對抗第三人」，是動產質權於準用該條文之結果，有關動產
    所有權係採取登記公示主義者，自亦係非經登記，不得對抗
    第三人。而流當物品之種類繁多，一般之動產如珠寶、手錶
    …之類，當舖業者固得依動產之交付或移轉占有而依當舖業
    法第21條規定，取得質當物之所有權，然於流當物品為汽車
    、船舶或航空機時，即因其與一般動產屬性顯有不同，並非
    僅依動產之交付、移轉即生財產權改定之效力，而應比照不
    動產採登記主義，非經向主管機關登記，其效力不得對抗第
    三人。此參諸「道路交通安全規則」第15條、第16條有關汽
    車過戶之規定，不僅其所有權之移轉過戶須經申請登記，且
    依申請人之身分為個人、公司、行號或政府機關…等，尚須
    具備各種不同之資格要件始得申請。是證汽車所有權之過戶
    登記手續，有極為嚴謹之規定，非經登記，不得對抗第三人
    ，顯然與一般動產所有權之移轉僅以交付或占有之移轉即生
    效力不同。從而當舖業者於流當物品為汽車時，固得依當舖
    業法第22條規定，將流當物拍賣或陳列出售以獲得清償，但
    其拍賣、出售者僅限於該汽車本身之占有移轉，並不能依同
    法第21條規定取得質當物之所有權，尤不能使買受人因買賣
    之結果而取得車輛之所有權。換言之，當舖業者之販賣流當
    車本身固難謂非法，然仍須經由一定之法律程序，如須列冊
    報送主管機關核備外，且對買受人有關車輛之來源與占有、
    使用等權限上之限制均須有完整之說明，並至少須備齊相關
    證件，諸如：汽車牌照、行車執照、原車主身分證影印本、
    流當證明、車主簽署之讓渡書等，始得謂合法，尤無所謂教
    唆懸掛其他偽冒車牌以避免原車主查緝追尋之餘地。況上述
    之說明，尚係就流當車本身並非「贓物」時所應具之流程與
    要件，若該流當車原即為刑法上之「贓物」，其情形即益趨
    複雜。蓋流當物之來源本有各種不同之可能管道，典當人所
    典當之物，原即未具有合法所有權之權源，且經查係贓物者
    ，「當舖業法」第23條、第24條、第25條均有甚多限制與除
    外規定，且同法第26條尚規定：「當舖業之負責人或其營業
    人員依本法規定收當之物品，經查明係贓物時，其物主得以
    質當金額贖回。當舖業之負責人或其營業人員非依本法規定
    收當之物品，經查明係贓物時，應無償發還原物主；原物主
    已先贖回者，應將其贖回金額發還」。是縱係直接向當舖購
    買所謂「權利車」時，因當舖業之拍賣或陳列出售，至少尚
    為合法經營之商號，其拍賣、出售尚有合法之權源，仍須受
    上開各規定之限制，則於非直接向當舖業購買，而係經由第
    二手、第三手購買「權利車」時，舉輕明重，尤須對權利車
    之來源與是否合法，具有更高之注意義務，且有關流當證明
    、原車主身分證影印本、車主簽署之讓渡書等，尤為不可或
    缺之必備要件。然本件被告向出賣人翁塘順購買該車時，明
    顯並未依上開規定，既無取得任何流當證明（或當票…等文
    件），甚至明知該車為「租賃車」（即經持有人以租賃手法
    取得而違法侵占並私下典當之車，應屬贓車），較諸前開所
    謂「權利車」之來源更有可疑；且已明知翁塘順或陳世宏均
    非原車主「全球通公司」（被告已自認查閱過「讓渡書」、
    「全球通公司租賃合約書」、「汽車新領牌照登記書」、「
    汽機車各項異動登記書」與行車執照），竟以懸掛偽冒車牌
    作為避免原車主尋回之手段，而以故意違反道路交通管理處
    罰條例之不法方式持有並繼續使用該車，是其於購買當時主
    觀上即有不法所有之認識與故意甚明。所辯伊係購買「權利
    車」云云，顯屬畏罪卸責之託詞，洵無足採。
(六)綜合上開事證，足證被告非係自公開市場而係自陌生人處買
    得該贓車；且該贓車之價格與市價顯非相當；而被告於購買
    之初，即知不論是「翁塘順」或「陳世宏」，均非本件系爭
    車輛之真正車主「全球通公司」；且被告自購買贓車伊始，
    即明知該車本為「租賃車」，應為贓車，不僅不能辦理過戶
    登記，且原車主尚在積極追尋該車中，故必須懸掛其他車牌
    冒充原有車牌始得在外行駛，否則將遭原所有權人依法取回
    ，在在證明被告應知悉系爭車輛係在租賃行為中遭到違法侵
    占，且係在不法之原因下由出賣人翁塘順所持有，而被告雖
    支付對價取得該車之交付，然該不法狀態並不能因此免除，
    被告仍執意購買該贓車，且持續使用其他車輛之車牌，藉以
    避免失主追尋，致增加被害人「全球通公司」尋回失物之困
    難，造成社會秩序與經濟秩序重大之危害，其行為衡諸故買
    贓物罪之立法理由與條文規定，均已構成故買贓物罪責，事
    證明確，應依法論科。
二、核被告所為，係犯刑法第349條第2項之故買贓物罪。又被告
    前曾受上揭事實欄所載罪刑宣告及刑之執行完畢情形，有本
    院被告前案紀錄表1份在卷可稽，其於受徒刑執行完畢後，5
    年內故意再犯本案有期徒刑以上之罪者，為累犯，應依刑法
    第47條第1項規定，加重其刑。原審予以被告論罪科刑，固
    非無見，惟查：被告既有上揭事實欄所載刑之執行完畢情形
    ，原審對被告漏未論以累犯，並加重其刑，容有未合，公訴
    人上訴意旨執此指摘原判決不當，為有理由。雖公訴人上訴
    意旨另認原審量刑過輕云云，乃對原審法院適法範圍裁量權
    之行使為爭執，並無足取，惟原判決既有上開可議之處，自
    應由本院撤銷改判。爰審酌被告犯罪動機、目的、手段與贓
    物價值、被害人所受損失，及其生活狀況、智識程度、犯後
    否認之態度等一切情狀，量處如主文第2項所示之刑，並諭
    知易科罰金之折算標準，以示懲儆。
據上論斷，應依刑事訴訟法第369條第1項前段、第364條、第299
條第1項前段，刑法第349條第2項、第47條第1項、第41條第1項
前段，刑法施行法第1條之1，判決如主文。
本案經檢察官陳玉珍到庭執行職務。
中    華    民    國   100    年    8     月    17    日
                  刑事第十二庭審判長法  官  蔡永昌
                                    法  官  蔡新毅
                                    法  官  蘇隆惠
以上正本證明與原本無異。
不得上訴。
                                    書記官  楊妙恩
中    華    民    國   100    年    8     月    17    日
附錄本判決論罪科刑法條全文：
中華民國刑法第349條（普通贓物罪）
收受贓物者，處3年以下有期徒刑、拘役或5百元以下罰金。
搬運、寄藏、故買贓物或為牙保者，處5年以下有期徒刑、拘役
或科或併科1千元以下罰金。
因贓物變得之財物，以贓物論。